【裁判字號】    88,訴,1994
【裁判日期】    890921
【裁判案由】    分配表異議之訴
【裁判全文】
臺灣板橋地方法院民事判決  八十八年度訴字第一九九四號
    原      告  甲○○○
    訴訟代理人  劉添錫律師
    被      告  乙○○      住台北縣三峽鎮○○街三十五號二樓
右當事人間分配表異議之訴事件，本院判決如左：
    主      文
本院八十七年度民執水字第一七○八六號強制執行事件，民國八十八年十月十三日通
知所附之分配表中擬分配予被告之第五次序新台幣貳佰伍拾萬肆仟玖佰壹拾元，不
得列入分配表應予剔除，原第六次序應更正為第五次序，分配金額為新台幣壹萬柒仟
陸佰零陸元，原第七次序應更正為第六次序，由原告以新台幣貳佰伍拾壹萬柒仟佰
零肆元之債權受償。
訴訟費用由被告負擔。
    事      實
甲、原告方面：
  一、聲明：求為判決：台灣板橋地方法院八十七年度民執水字第一七○八六號民國
      八十八年十月十三日之分配表所列擬分配予被告之次序五應予剔除，次序六應
      更正為次序五，分配金額應記載為新台幣 (下同) 一萬七千六百零六元，次序
      七應更正為次序六，分配金額欄應記載為新台幣二百五十一萬七千三百零四元
      。
  二、陳述：
    (一)查被告與訴外人李桂青 (即債務人) 之妻王淑芬，共謀以偽造文書的方法，就
      李桂青所有坐落台北縣三峽鎮添福里添福十一之五號之建物及台北縣三峽鎮○
      ○○段十三添小段第一○○─三二、一○○─三四地號之土地設定抵押權八百
      萬元，李桂青之上開不動產經台灣板橋地方法院民事執行處八十七年度民執水
      字第一七○八六號拍賣，被告明知其對李桂青並無債權，竟向台灣板橋地方法
      院民事執行處聲明參與分配，事實上，被告對李桂青或李桂青之妻王淑芬並無
      債權，此部分李桂青也否認其與被告有任何債權債務存在，為此可傳訊李桂青
      出庭作證，被告偽造文書部分經原告向台灣板橋地方法院檢察署提出告訴，業
      經檢察官起訴 (八十八年度偵續字第二二一號) ，在執行法院分配表之分配次
      序五，分配金額欄記載被告所分得之二百五十三萬四千九百一十元，顯然有誤
      ，被告對李桂青無任何債權，該分配表所列擬分配予被告之次序五應予剔除，
      該二百五十三萬四千九百一十元款項應分配給台北縣稅捐稽徵處 (原次序六)
      及原告 (原次序七) ，因台北縣稅捐稽徵處之債權係優先債權，所以原次序六
      應更正為次序五，分配金額欄應記載一萬七千六百零六元，原次序七應更正為
      次序六，分配金額欄應記載二百五十一萬七千三百零四元，由於李桂青明知沒
      有積欠被告債務，竟不出面訴請塗銷抵押權及確認債權不存在，顯係李桂青怠
      於行使權利，致執行法院分配表製作發生錯誤。
    (二)被告在檢察署偵訊時，每次所述借錢給王淑芬之時間及數額均不相同，其稱於
      民國八十七年六月間，將坐落三峽鎮○○街的房子向新竹區中小企業銀行貸款
      二百三十萬元給王淑芬，但新竹區中小企業銀行只撥款一百三十萬元，被告又
      稱於八十五年間，以三峽鎮○○街的房子向三峽鎮農會貸款一百五十萬元借給
      王淑芬，然查該二百三十萬元及一百五十萬元並非小數目，銀行或農會於撥款
      時，係直接撥入貸款人帳戶內，或將本票交給貸款人，如被告有借款給王淑芬
      之事實，該款項應存入王淑芬之帳戶內，而且王淑芬之債務本與李桂青無關，
      被告對李桂青之抵押權設定係是出於偽造的，被告對李桂青並沒有任何債權，
      分配表次序五之分配金額欄之款項應由原告及台北縣稅捐稽徵處受領，爰請求
      判決如訴之聲明。
    (三)對被告抗辯所為之陳述：
    １、原告係對債務人李桂青之債權，係取得執行名義後，具狀向台灣板橋地方法
        院民事執行處八十七年度民執水字第一七○八六號聲請參與分配，原告對李
        桂青之債權既然經法院判決確定，取得執行名義，被告竟稱原告以無執行名
        義之身分參與分配，應對李桂青提起確認之訴云云，被告顯屬誤會。再者，
        原告係提供原告所有之不動產給李桂青向台北縣三峽鎮農會抵押貸款二百萬
        元，該款之借款人係李桂青，原告為連帶保證人，李桂青並沒有還錢給三峽
        鎮農會，錢既然是原告負責清償，李桂青當然積欠原告債務，被告竟稱原告
        對李桂青沒有債權 (李桂青也附合其說) ，被告所說不實。
    ２、被告稱李桂青與王淑芬在婚姻關係存續中，依民法第一千零十六條之規定為
        聯合財產制，王淑芬有權對李桂青名下之共有財產設定抵押權等語，被告所
        述指李桂青名義之財產之所以設定抵押權，乃因王淑芬基於夫妻財產制的規
        定，未經李桂青之同意，有權對李桂青之不動產逕行設定抵押權，被告的說
        詞，與李桂青所說不知其不動產被設定抵押權 (指稱是王淑芬未經其同意拿
        去設定抵押) ，又與李桂青的切結書所說其與被告沒有任何債務關係的說詞
        相符，上開切結書是在謝新平律師事務所簽的，切結書上是謝新平律師的字
        跡，是依照當事人的陳述所為的記載，所以李桂青自始不知道有抵押權設定
        之事至為明確 (被告主張王淑芬依夫妻財產制有權設定抵押而言，顯然被告
        明知李桂青對抵押設定不知情) ，是被告與王淑芬以偽造文書設定抵押權之
        後，被告向李桂青騙稱如李桂青之不動產被法院拍賣，被告以抵押權人之身
        分優先受償 (優於普通債權，普通債權人即無從受分配) ，他會將分到的款
        項交給李桂青 (讓李桂青誤認還可以拿回一部分錢) ，李挂青才知有抵押權
        設定之事，李桂青知道其財產即將拍賣，誤信被告會自分配到的案款會取交
        給李桂青，所以在偵訊初期附合被告的說詞，後來被告改口稱王淑芬有積欠
        其債務，分配之案款不足以清償債務，李桂青才心生後悔，才說不知抵押設
        定及沒有積欠債務之實情。
    ３、查夫妻財產制中所謂夫妻聯合財產制，乃指夫妻在婚姻關係存續中，未向法
        院登記適用何種夫妻財產制，而以法定財產制即聯合財產制為夫妻財產制，
        聯合財產制僅就夫妻關係存續中所取得之財產，規定如何管理財產之內部關
        係而言，並非指在夫妻關係存續中，夫妻所取得之一切財產，夫妻之一方可
        不經他方之同意而有權處分，查物權之處分 (抵押權設定亦為物權處分之一
        種) 只有該物權所有權人才有權處分，他人無權處分，何況坐落台北縣三峽
        鎮添福十一之五號房屋及土地係李桂青婚前所有購買之財產 (雖於婚後有加
        蓋二、三樓之未辦保存之建築物，該加蓋部分係混合於原建物上，加蓋部分
        並沒有保存登記，依執行法院之拍賣公告也是一併拍賣) ，也不是李桂青與
        王淑芬夫妻關係存續中所取得之財產，該房地既然不是聯合財產，王淑芬又
        何來有權處分李桂青之不動產？王淑芬依法均無權將李桂青之坐落三峽鎮添
        福十一之五號之房地設定抵押給被告，王淑芬竟與被告共謀以偽造文書的法
        將李桂青之不動動產設定抵押給被告，足見被告所取得抵押權以侵權行為取
        得，依法應予以塗銷。
    ４、本件原告主張被告抵押債權不存在，如被告主張有抵押債權，就有抵押債權
        之積極事實，應由被告舉證，乃因原告主張被告無抵押債權，此無抵押債權
        之消極事實只要提出主張即可，依舉證責任之分配之原則應由被告舉證其對
        李桂青有抵押債權存在，依被告之答辯狀所述既然指王淑芬依夫妻財產制之
        規定而設定抵押，足見李桂青均不知道有設定抵押權之事，李桂青既然不知
        情，又何來李桂青有積欠被告抵押債務之事，且王淑芬有無積欠被告債務也
        與李桂青無關，被告無抵押債權自明，本件乃被告向王淑芬騙稱以虛偽設定
        抵押權的方式，由被告取得拍賣之價金，再由被告於領取案款交給李桂青、
        王淑芬，致王淑芬甘冒偽造文書罪與被告共謀偽造文書而設定抵押權，實際
        上，被告對李桂青、王淑芬均無任何債權存在 (李桂青也否認被告有債權存
        在) 。
    ５、被告在台灣板橋地方法院檢察署八十八年偵續字第二二一號案件，陳稱於八
        十五年七月二十六日，以台北縣三峽鎮○○街三十三巷十號二樓房屋向三峽
        鎮農會貸款一百五十萬元借給王淑芬，於八十七年六月五日向會首林永昌標
        得之會款一百萬元借給王淑芬，並於八十七年六月五日以台北縣三峽鎮○○
        街三十五號二樓房地，向新竹國際商業銀行瑞豐分行貸款二百三十萬元借給
        王淑芬等語，惟查被告所標得的會款係借給邱莉芳，向三峽鎮農會貸款一百
        五十萬元，係借新還舊 (清償被告於八十三年七月二十六日向三峽鎮農會的
        借款一百五十萬元) ，被告向新竹國際商業銀行瑞豐分行貸款二百三十萬元
        ，係清償先前貸款未還之本金一百萬元及利息，餘款約一百三十萬元以電匯
        方式匯入三峽鎮農會 (清償八十五年七月二十六日的借款) ，此部分業經檢
        察官於八十八年度偵續二二一號調查明確，被告於八十三年七月二十六日即
        向農會借貸，至八十五年七月二十六日尚無任何能力清償對農會的貸款，足
        見被告並沒有錢可以借給王淑芬，李桂青也稱其與被告無任何債務關係 (見
        切結書) ，縱認王淑芬對被告有賭債，也與李桂青無關，被告對李桂青既然
        無任何債權，無權就李桂青之財產分配受償。
    ６、王淑芬未經李桂青之同意，與被告共謀對李桂青之不動產設定抵押權，詐取
        不法利益 (共謀朋分分配款) ，王淑芬到庭證稱在設定抵押權時，李桂青並
        不知情，與李桂青證稱其不知不動產設定抵押權情節相符，又與李桂青的切
        結書所載與被告沒有任何債務關係相符 (如果王淑芬因生意周轉向他人調借
        ，理應向李桂青提及，何以李桂青不知道借款金額及抵押權設定情形，足見
        並無調錢周轉情形) ，此部分又與被告主張王淑芬依夫妻財產制有權設定抵
        押的說詞相符 (被告稱王淑芬有權就李桂青的財產設定抵押權，表示無需李
        桂青的同意即可辦理，足見李桂青沒有出面也不知情) ，李桂青的抵押權設
        定是出於偽造，不因被告誤以王淑芬有權設定抵押權而使其抵押權變成合法
        。
    ７、被告對李桂青並無債權，乃因被告與王淑芬共謀以偽造文書的方法虛偽設定
        抵押權及偽造李桂青之本票 (被告偽造文書之犯行雖經鈞院八十九年度易字
        第八三七號判決無罪，但檢察官上訴中) ，王淑芬之犯行經台灣板橋地方法
        院檢察署以偽造有價證券罪起訴，現由鈞院八十九年訴字第九八九號審理中
        ，足以證明王淑芬以偽造文書的方法設定抵押權及偽造有價證券 (偽造李桂
        青之本票) ，既然李桂青的抵押權設定出於偽造，債權證明文件出於偽造，
        李桂青就無抵押債務自明，被告無任何抵押債權，被告就李桂青被拍賣之財
        產，無權分配。
  三、證據：提出台灣板橋地方法院八十七年度民執水字第一七○八六號強制執行事
      件八十八年十月十三日通知所附之分配表、台北縣三峽鎮農會擔保放款借據、
      八十七年十一月十八日切結書、台灣板橋地方法院檢察署八十八年度偵續字第
      二二一號起訴書、本院八十七年度促字第二八三六八號支付命令之確定證明書
      各一件 (以上均為影本) 為證。聲請調閱本院八十九年度易字第八三七號刑事
      卷宗。並聲請訊問證人李桂青、王淑芬。
乙、被告方面：
  一、聲明：求為判決駁回原告之訴。
  二、陳述：
    (一)按無執行名義之債權人聲明參與分配時，不僅應提出債權之證明，抑且應釋明
      債務人無他財產足供清償，強制執行法第三十四條第二項定有明文。本件原告
      因提起分配表異議之訴，固已提出支票及本票，但該票據並不是債務人李桂青
      所簽發，且未據提出相當證據釋明債務人無他財產足供清償，依首開規定，其
      請求參與分配已屬難予成立。且原告之債權本非真實，有台灣板橋地方法院檢
      察署檢察官不起訴處分書 (八十七年度偵字第一五三六九、二五八四五號) 內
      第二頁後段及反面第一行至第十一行止，債務人李桂青不承認該債務可考，原
      告自應依民事訴訟法第二百四十七條提起確認之訴，請求就其債權之存在予以
      判決，方始正當。乃原告不先確認其債權是否存在，竟率爾提起本訴，顯非有
      理。
    (二)查原告主張被告對債務人李桂青之抵押權設定是出於偽造，依民事訴訟法第二
      百七十七條當事人主張有利於己之事實者，就其事實有舉證之責任，不能空言
      指責他人出於偽造。而債務人李桂青之妻王淑芬是在婚姻存續中依民法第一千
      零十六條規定為聯合財產制，其妻對夫之財產有權利作處分或設定借貸關係，
      惟債務人李桂青為逃避債務之追償，從未供出借貸關係之實情，其有向他人借
      貸關係，原告不明事理認為被告並非真正之債權人而提起本件之訴，實有不當
      。
    (三)設定抵押權的時候，是委託代書辦理，被告與王淑芬均在場，李桂青載王淑芬
      去就走了，抵押的債務人是李桂青，李桂青沒有簽名，是王淑芬簽名的。李桂
      青家中所有的財務都是王淑芬在處理，被告是借錢給李桂青、王淑芬二人，借
      錢時，都是李桂青載王淑芬來拿。借錢時有開本票，錢是陸續借的，利息每一
      萬元是一百五十元，是一般的利息，比較急的時候會收取二百五十元的利息。
      最開始借錢時是開支票及寫借據，後來就開本票及收據。
    (四)本案未設定抵押之前債務人就有向被告借貸，後因所借數目過高才以八十七年
      五月二十六日要求辦理抵押設定以最高限額八百萬元，由債務人需要使用多少
      就借給其使用多少，如八十七年六月債務人要用現金，被告當時因現金不夠，
      開一張到期日為八十七年六月十日、面額七十萬元之支票，而該支票是由債務
      人王淑芬背書，由原告領取，事證明確，怎可隨便認定是假債權。其次，債務
      人李桂青、王淑芬夫婦兩人均以八十七年初起陸續持自己或他人未到期支票向
      被告借款，而於八十七年六月就全部退票，全部金額為一百八十六萬五千元，
      有支票六張可憑，以上事實並無原告所指係無債權之權利人。
    (五)李桂青曾簽立一份切結書，記載其確實有欠被告七百一十萬元。至於原告所提
      出之切結書是原告先寫好之後拿去給李桂青簽的。
  三、證據：提出台灣板橋地方法院檢察署八十七年度偵字第一五三六九、二五八四
      五號不起訴處分書、八十九年三月十四日切結書、本院八十九年度易字第八三
      七號刑事判決各一份 (以上均為影本) 為證。
丙、本院依職權調閱八十七年度民執水字第一七○八六號民事執行卷宗。
    理      由
一、原告主張：被告與訴外人李桂青之妻王淑芬共謀以偽造文書的方法，未經李桂青
    之同意，即就李桂青所有坐落於台北縣三峽鎮添福里添福十一之五號之建物及台
    北縣三峽鎮○○○段十三添小段第一○○─三二、一○○─三四地號之土地虛偽
    設定最高限額八百萬元之抵押權予被告 (債務人為李桂青) 。上開房地經本院民
    事執行處八十七年度民執水字第一七○八六號拍賣抵押物強制執行事件中予以拍
    賣，被告明知其對李桂青並無債權，竟向本院民事執行處聲明參與分配。事實上
    ，被告對李桂青並無債權，李桂青也否認與被告有任何債權債務存在，是李桂青
    之妻王淑芬與被告共謀偽造李桂青之本票及虛偽設定抵押權，共謀詐取朋分分配
    款，被告對李桂青或李桂青之妻王淑芬並無任何債權，被告在檢察署偵訊時，每
    次所述借錢給王淑芬之時間及數額均不相同，被告並沒有錢可以借給王淑芬，且
    王淑芬有無積欠被告債務也與李桂青無關。既然上開房地的抵押權設定出於偽造
    ，債權證明文件出於偽造，被告並無任何抵押債權，前開強制執行事件八十八年
    十月十三日通知所附之分配表中擬分配予被告之第五次序應予剔除，該二百五十
    三萬四千九百一十元款項應分配給台北縣稅捐稽徵處 (原次序六) 及原告 (原次
    序七，係普通債權) ，因台北縣稅捐稽徵處之債權係優先債權，所以原次序六應
    更正為次序五，分配金額欄應記載為一萬七千六百零六元，原次序七應更正為次
    序六，分配金額欄應記載為二百五十一萬七千三百零四元，爰請求判決如訴之聲
    明。被告則以：原告固提起分配表異議之訴，但原告並無執行名義，債務人李桂
    青亦否認有積欠原告債務，故原告應就其債權之存在提起確認之訴，其請求參與
    分配已屬難予成立。被告確有借錢給李桂青、王淑芬二人，借錢時都是李桂青載
    王淑芬來拿，本件在未設定抵押權之前李桂青、王淑芬就有陸續向被告借貸，後
    因所借數目過高才於八十七年五月二十六日要求辦理設定最高限額八百萬元之抵
    押權，由債務人需要使用多少就借用多少，而債務人李桂青之妻王淑芬是在婚姻
    存續中依民法第一千零十六條規定為聯合財產制，對其夫之財產有權作處分或設
    定借貸關係，惟債務人李桂青為逃避債務之追償，從未供出借貸關係之實情等語
    資為抗辯。
二、經查，本件訴外人李桂青所有坐落於台北縣三峽鎮添福里添福十一之五號之建物
    及台北縣三峽鎮○○○段十三添小段第一○○─三二、一○○─三四地號之土地
    ，係於八十七年五月二十六日設定第二順位之最高限額八百萬元抵押權予被告，
    於同年五月二十八日登記，權利存續期間自八十七年五月二十六日起至九十二年
    五月二十五日止，所擔保債權之債務人為李桂青。嗣上開房地之第一順位抵押權
    人中國農民銀行股份有限公司於八十七年十二月四日以其債權已屆清償期而未受
    清償為由，向本院民事執行處聲請拍賣上開房地為強制執行 (本院八十七年度民
    執水字第一七○八六號) ，訴外人台北縣稅捐稽徵處於八十八年一月五日以其對
    債務人李桂青之稅捐債權一萬七千六百零六元聲明參與分配；被告以其為抵押權
    人，於八十八年四月六日以對債務人李桂青有八百萬元本金債權及自八十六年九
    月二十四日起算之利息債權聲明參與分配，並提出他項權利證明書、抵押權設定
    契約書各一件及以借款八百萬元之借據一張及面額各一百萬元之本票七張為債權
    證明文件，又於八十八年十月八日提出債權計算書陳報其債權額為本金八百萬元
    ，利息一百三十二萬六千三百一十二元，總計九百三十二萬六千三百一十二元；
    原告則於八十八年七月十三日以其對債務人李桂青有五百零一萬七千元之債權聲
    明參與分配，並提出本院八十七年度促字第二八三六八號支付命令及確定證明書
    為執行名義。上開房地於八十八年九月八日拍定後，本院民事執行處乃於八十八
    年十月十三日檢附分配表通知各債權人及債務人定於八十八年十月二十七日實行
    分配。前開分配表將被告之債權列為優先債權，為第五次序，債權總額為九百三
    十二萬六千三百一十二元，分配分額則為前四次序分配所餘之二百五十三萬四千
    九百一十元；將台北縣稅捐稽徵處之債權列為為次優先債權，債權總額為一萬七
    千六百零六元，分配金額為零；將原告之普通債權列計債權總額五百零一萬七千
    元，分配金額為零。原告於分配期日前之八十八年十月二十一日具狀主張被告對
    債務人李桂青並無任何債權，而聲明異議 (嗣並於八十八年十月二十九日提起本
    件分配表異議之訴) ，本院民事執行處未依聲明異議更正分配表，以八十八年十
    月二十六日八十七年度民執水字第一七○八六號函檢送原告之聲明異議狀送達於
    被告，被告又於八十八年十一月八日提出陳報狀稱「本件陳報人就經拍賣之不動
    產確擁有最高限額八百萬元之抵押權，其設定情形，係債務人李桂青欲向陳報人
    抵押貸款，遂請領印鑑證明並備齊一切文件交由其妻王淑芬轉交陳報人，再委請
    代書辦妥抵押權設定手續。設定後，陳報人陸續借予債務人李桂青七百十萬元，
    並由王淑芬代為受領，業據陳報人提出債權憑證附卷足憑，‧‧‧陳報人所提之
    債權計算書將債權額載為八百萬元，係代書繕狀有誤所致，其實際借款為七百十
    萬元，如加計利息等，已逾八百萬元，故陳報人仍得主張該八百萬元之最高限額
    抵押權」等語，以上事實業經本院依職權調取八十七年度民執水字第一七○八六
    號民事執行卷宗核閱無訛，且有原告提出之分配表影本可稽，堪信為真實。
三、按「所謂最高限額之抵押契約，係指所有人提供抵押物，與債權人訂立在一定金
    額之限度內，擔保現在已發生及將來可能發生之債權之抵押權設定契約而言。此
    種抵押權所擔保之債權，除訂約時已發生之債權外，即將來發生之債權，在約定
    限額之範圍內，亦為抵押權效力所及。雖抵押權存續期間內已發生之債權，因清
    償或其他事由而減少或消滅，原訂立之抵押契約依然有效，嗣後在存續期間內陸
    續發生之債權，債權人仍得對抵押物行使權利。此種抵押契約如未定存續期間，
    其性質與民法第七百五十四條第一項所定就連續發生之債務為保證而未定有期間
    之保證契約相似，類推適用同條項規定，抵押人固得隨時通知債權人終止抵押契
    約，對於終止契約後發生之債務，不負擔保責任。反之，此種抵押契約定有存續
    期間者，訂立契約之目的，顯在擔保存續期間內所發生之債權，凡在存續期間所
    發生之債權，皆為抵押權效力所及，於存續期間屆滿前所發生之債權，債權人在
    約定限額範圍內，對於抵押物均享有抵押權，除債權人拋棄為其擔保之權利外，
    自無許抵押人於抵押權存續期間屆滿前，任意終止此種契約。縱令嗣後所擔保之
    債權並未發生，僅債權人不得就未發生之債權實行抵押權而已，非謂抵押人得於
    存續期間屆滿前終止契約而享有請求塗銷抵押權設定登記之權利」，最高法院六
    十六年度台上字第一○九七號判例著有明文。又「最高限額抵押權所擔保者，以
    將來不特定之債權為常；其並就當事人間之基礎關係所生之現在債權，或其他已
    存在之特定債權為擔保者，雖無不可，惟須當事人就此項特約擔保有所約定始可
    」，亦有最高法院八十六年度台上字第三○○二號判決可資參照。從而，訴外人
    李桂青所有之上開房地，於八十七年五月二十八日設定登記予被告之第二順位最
    高限額八百萬元抵押權，縱如被告所述非虛偽設定之抵押權，惟其權利存續期間
    自八十七年五月二十六日起至九十二年五月二十五日止，則該項抵押權應在擔保
    存續期間內即八十七年五月二十六日起至九十二年五月二十五日間所發生之不特
    定債權，至於抵押權存續期間之前所發生之特定債權，則必須雙方當事人對此有
    特別之約定，始能列入抵押權擔保之範圍，否則即非擔保效力所及。
四、經查，被告於本院八十七年度民執水字第一七○八六號強制執行事件中，於八十
    八年十一月八日提出陳報狀主張：設定情形係債務人李桂青欲向被告抵押貸款，
    遂請領印鑑證明並備齊一切文件交由其妻王淑芬轉交陳報人，再委請代書辦妥抵
    押權設定手續，設定後，被告陸續借予債務人李桂青七百十萬元，並由王淑芬代
    為受領，業據提出債權憑證附卷足憑等語，可見被告於訂立系爭抵押權契約時，
    意在擔保抵押權存續期間內所發生之債權，並未與債務人李桂青約定就抵押權存
    續期間之前所發生之特定債權亦為擔保。而被告雖謂已提出債權憑證云云，然其
    於八十八年四月六日聲明參與分配狀所附之債權證明文件即由李桂青、王淑芬共
    同立據之借款八百萬元借據一張以及共同簽發之面額各一百萬元本票七張，借據
    之立據日期卻為八十六年九月二十四日，內容為「茲向乙○○先生借款新台幣八
    百萬元整，協議至民國九十年十二月三十一日還清，到期日無法還清，將于座落
    台北縣三峽鎮添福里一鄰十一之五號房屋乙棟，及三峽鎮○○○段十三添小段壹
    零零之肆號抵押債款」，本票之發票日亦均為八十六年九月二十四日，到期日
    均為九十年十二月三十一日，被告及證人王淑芬且於本院審理時均陳稱借據、本
    票是八十六年九月二十四日所寫等語 (見本院八十九年五月八日言詞辯論筆錄)
    ，復佐以被告於八十八年四月六日聲明參與分配時主張對債務人李桂青有八百萬
    元本金債權及自「八十六年九月二十四日」起算之利息債權，在在足徵被告提出
    並主張參與分配之債權，不論其本金為八百萬元或七百一十萬元，縱使確屬真實
    債權，其債權發生時間 (即八十六年九月二十四日) 既在系爭抵押權存續期間之
    前，因被告於訂立系爭抵押權契約時並未與債務人李桂青約定就抵押權存續期間
    之前所發生之特定債權亦為擔保，揆之前揭說明，被告主張參與分配之債權要非
    屬系爭抵押權所擔保之範圍甚明。
五、至於被告於系爭強制執行事件中於八十八年四月六日聲明參與分配時所提出之抵
    押權設定契約書內，雖有「本抵押權所擔保之債權：包括設定前設定後及保證債
    務」之記載，然其僅有「包括設定前設定後及保證債務」一語，顯然未就被告主
    張參與分配之發生於八十六年九月二十四日之特定債權予以特別約定，自不得認
    該八十六年九月二十四日發生之特定債權亦為抵押權擔保效力所及。又被告於八
    十八年四月六日聲明參與分配時所提出之八十六年九月二十四日借據上，雖有「
    到期日無法還清，將于座落台北縣三峽鎮添福里一鄰十一之五號房屋乙棟，及三
    峽鎮○○○段十三添小段壹零零之肆號抵押債款」之記載，惟按抵押權所擔保
    之債權，其種類及範圍，屬於抵押權之內容，依法應經登記，始生物權之效力，
    但如因內容過於冗長，登記簿所列各欄篇幅不能容納記載，可以附件記載，作為
    登記簿之一部分。因此關於最高限額抵押權所擔保之債權，雖未記載於土地登記
    簿，然於聲請登記時提出之最高限額抵押權設定契約書，有該項債權之記載者，
    此契約書既作為登記簿之附件，自為抵押權效力所及。若於最高限額抵押權設定
    契約書上未記載為抵押權所擔保之債權，僅於其他契約如買賣契約等有此記載，
    則該項債權自非抵押權效力所及 (最高法院八十八年台上字第一六二七號判決參
    照) 。據此，前開借據上縱有屆期無法還清，將以坐落台北縣三峽鎮添福里十一
    之五號房屋及三峽鎮○○○段十三添小段一○○─三四地號土地抵押債款之約定
    ，因抵押權設定契約書內並無擔保該項債權之記載，該項債權仍非抵押權效力所
    及。
六、末查，被告於系爭強制執行事件中主張參與分配之債權既非屬系爭抵押權所擔保
    之範圍，此項債權本不得列入優先債權而就拍賣抵押物之所得優先受分配。而因
    此項債權之借據上記載到期日為九十年十二月三十一日，迄今猶未屆清償期，自
    亦不得列為普通債權而受分配。又本件原告於系爭強制執行事件中，係以本院八
    十七年度促字第二八三六八號支付命令及確定證明書為執行名義聲明參與分配，
    債權額為五百零一萬七千元，業如前述，被告主張原告並無執行名義乙節，尚非
    可採。從而，原告提起分配表異議之訴，主張系爭強制執行事件八十八年十月十
    三日通知所附之分配表中擬分配予被告之優先債權之第五次序應予剔除，該二百
    五十三萬四千九百一十元應分配給原第六次序之台北縣稅捐稽徵處之次優先債權
    ，及原第七次序之原告之普通債權，故原第六次序應更正為第五次序，分配金額
    欄應記載一萬七千六百零六元，原第七次序應更正為第六次序，分配金額欄應記
    載二百五十一萬七千三百零四元，即由原告以二百五十一萬七千三百零四元之債
    權受償，訴請判決如訴之聲明所示，為有理由，應予准許。
七、本件事證已臻明確，兩造其餘主張陳述，於本案判決結果亦無影響，爰不一一贅
    述，併此敘明。
據上論結，本件原告之訴為有理由，依民事訴訟法第第七十八條，判決如主文。
中      華      民      國    八十九    年      九      月    二十一    日
                                臺灣板橋地方法院民事第二庭
~B法  官  戴嘉清
右正本證明與原本無異。
如不服本判決，應於判決送達後廿日內，向本院提出上訴狀。
中      華      民      國    八十九    年      九      月              日
~B書記官  李宏明


司法院資訊處製作；財團法人民間司法改革基金會備份。
